最高法院刑事判決　　　　　　　　　　　　　　　九十三年度台上字第三七六三號
　　上　訴　人　甲○○
　　　　　　　　乙○○
右上訴人等因貪污案件，不服台灣高等法院中華民國九十三年三月三十一日第二審更
審判決（九十一年度上更(一)字第一０一五號，起訴案號：台灣台北地方法院檢察署八
十九年度偵字第九九八四、一一六六三號），提起上訴，本院判決如左：
    主  文
原判決撤銷，發回台灣高等法院。
    理  由
本件原判決認定上訴人甲○○於民國七十二年六月一日起，進入行政院新聞局所屬之
台灣新生報業股份有限公司所營台灣新聞報社（下稱台灣新聞報社）台北辦事處擔任
攝影記者，並負責兼辦攝影物料採購工作，為依據法令從事公務之人員，竟自八十四
年一月間起，利用購辦上開公用器材、物品之機會，與在台北市○○○路○段二十號
經營金巧彩色沖印股份有限公司（下稱金巧公司），屬商業會計法所規範之商業負責
人即上訴人乙○○協議，共同基於概括之犯意，有左列之犯行：(一)自八十四年一月間
起至八十八年七月間止，共同基於開立不實會計憑證及浮報購辦公用器材、物品之價
額、數量之概括犯意，由金巧公司負責人乙○○按月填製品名為「軟片、沖片、相片
（指彩色攝影物料）」，然其數量、金額，除每月實際購買各該彩色攝影物料外，初
期每月另加計新台幣（下同）數千元至後期每月數萬元不等之金額，而屬浮報不實之
會計憑證統一發票，交付予甲○○。再由甲○○依月結之方式，連續在每月月底時，
將此浮報不實之統一發票，持向台灣新聞報總社總務組（台灣省高雄市○○○路二四
九號）請款後，據以浮報彩色攝影物料費。(二)自八十七年一月起至八十八年七月間止
，均明知台灣新聞報社台北辦事處已裝設電腦以電信網路傳輸照片，實際並無購買黑
白沖藥水、黑白洗藥水、黑白定影粉、黑白軟片及黑白放大紙等物品，利用職務上負
責購辦事實欄(一)彩色攝影物料之機會，基於詐取財物之概括犯意，共同開立不實會計
憑證，由金巧公司負責人乙○○，按月於浮報彩色攝影物料同時另外謊報品名為「定
影粉、Ｄ｜７６（即黑白沖藥水）、Ｄ｜７２（即黑白洗藥水）、軟片、放大紙（指
黑色攝影物料）」之價額等金額加於其上之不實會計憑證統一發票，交付予甲○○，
再由甲○○以月結之方式，連續於每月月底時，持該虛立不實物料、金額含有上揭事
實欄(一)浮報物料、價額之發票，向台灣新聞報總社總務組請款，因而詐取虛列黑白攝
影物料費共計新台幣（下同）二十六萬五千三百三十五元。台灣新聞報總社每月依據
上開統一發票所載金額，將採購款項匯撥給廠商即金巧公司後，八十四年一月起自八
十八年七月止，乙○○即扣除事實欄編號(一)所指該公司實際販售彩色攝影物料之款項
後，將剩餘款項均交予甲○○收受。乙○○與甲○○，自八十四年一月起至八十六年
十二月止，浮報事實欄編號(一)物料，因時隔已久，且當時按月結算之記事本，均已經
滅失，實際採購數額無從計算，另自八十七年一月起至八十八年七月止，實際採購五
十餘萬元，嗣八十八年八月間，台灣新聞報社為執行政府採購法暨統一採購節約開支
時，發現台灣新聞報社台北辦事處所提攝影物料之需求量數倍於台灣新聞報社攝影課
，而指派台灣新聞報社政風室人員查詢瞭解，再經法務部調查局高雄市調查處調查後
，始查獲上情，甲○○並立即自動繳交九十萬二千七百元等情。因而撤銷第一審判決
，改判依想像競合犯及牽連犯規定，從一重論處甲○○共同連續依據法令從事公務之
人員，購辦公用器材、物品，浮報價額、數量；乙○○共同連續與依據法令從事公務
之人員，購辦公用器材、物品，浮報價額、數量罪刑，固非無見。
惟查：(一)被告或共犯之自白，不得作為有罪判決之唯一證據，仍應調查其他必要之證
據以察其是否與事實相符，刑事訴訟法第一百五十六條第二項定有明文。原判決於理
由欄說明：自八十四年一月起及八十六年十二月止，上訴人二人浮報之彩色攝影物料
，因時隔已久，記事本散失，其浮報數額已無從計算等情。依此，既無該原始記事本
等物證，則究有無其他積極、確切證據足以佐證上訴人二人於偵審中所供：於上揭時
間浮報彩色攝影物料之自白，確與事實相符？此攸關上訴人二人罪責之事證，原審漏
未詳予查明，遽為判決，不無查證未盡之違誤。(二)原判決理由三說明：上訴人二人就
所犯商業會計法第七十一條第一款填製不實會計憑證罪、貪污治罪條例第四條第一項
第三款之浮報價額、數量罪，同法第五條第一項第二款之詐取財物罪等犯行，有犯意
聯絡及行為分擔，均為共同正犯。但依原判決事實所載，上訴人二人就上述犯行，似
無行為分擔，而係各別為之，僅由乙○○出具不實會計憑證，幫助甲○○為浮報價額
、數量及詐取財物之貪污犯行。究竟實情為何？原審未詳查剖析明白，遽認上訴人二
人就上揭犯行均有犯意聯絡及行為分擔，而論為共同正犯，亦有未合。以上或為上訴
意旨所指摘，或為本院得依職權調查之事項，應認原判決仍有撤銷發回更審之原因。
據上論結，應依刑事訴訟法第三百九十七條、第四百零一條，判決如主文。
中　　　華　　　民　　　國　　九十三　　年　　　七　　　月　　二十二　　日
                              最高法院刑事第十二庭
                                  審判長法官  賴　忠　星
                                        法官  王　居　財
                                        法官  張　清　埤
                                        法官  林　開　任
                                        法官  呂　永　福
      右正本證明與原本無異
                                              書  記  官
中　　　華　　　民　　　國　　九十三　　年　　　七　　　月　　二十九　　日
                                                                   ｍ
